【裁判字號】    99,訴,602
【裁判日期】    990730
【裁判案由】    債務人異議之訴
【裁判全文】
臺灣臺中地方法院民事判決  99年度訴字第602號
原      告  丙○○
訴訟代理人  甲○○
被      告  中華開發資產管理股份有限公司
法定代理人  丁○
訴訟代理人  乙○○
上列當事人間債務人異議之訴事件，本院於99年7月5日言詞辯
論終結，判決如下：
    主    文
本院99年度司執字第7041號強制執行事件之強制執行程序撤銷。
被告不得以本院97年度執子字第81477號債權憑證為執行名義對
原告之財產為強制執行。
訴訟費用新台幣陸仟佰玖拾元由被告負擔。
    事實及理由
壹、程序方面：
  一、被告未於最後言詞辯論期日到場，核無民事訴訟法第386
      條所列各款情形，依原告之聲請，由其一造辯論而為判決
      。
  二、按執行名義成立後，如有消滅或妨礙債權人請求之事由發
      生，債務人得於強制執行程序終結前，向執行法院對債權
      人提起異議之訴。如以裁判為執行名義時，其為異議原因
      之事實發生在前訴訟言詞辯論終結後者，亦得主張之。強
      制執行法第14條第1項定有明文。又強制執行法第14條所
      定債務人異議之訴，係以排除執行名義之執行力為目的，
      故該條所謂強制執行程序終結，係指執行名義之強制執行
      程序終結而言，執行名義之強制執行程序，進行至執行名
      義所載債權全部達其目的時，始為終結，故執行名義所載
      債權，未因強制執行全部達其目的以前，對於某一執行標
      的物之強制執行程序雖已終結，債務人仍得提起異議之訴
      ，但此項異議之訴有理由之判決，僅就執行名義所載債權
      未因強制執行達其目的之部分排除其執行力，不能據以撤
      銷強制執行程序業經終結部分之執行處分（司法院院解字
      第2776號參照）。經調閱本院99年度執字第7041號給付票
      款強制執行卷宗，被告以本院97年度執子字第81477號債
      權憑證（執行名義名稱為臺灣臺北地方法院83年度票字第
      2962號民事裁定）所示債權（下稱系爭債權），聲請就原
      告對第三人台中商業銀行股份有限公司軍功分公司（下稱
      台中商銀軍功分公司）之存款債權為強制執行，經本院於
      民國（下同）99年1月26日依被告之聲請核發扣押命令，
      該扣押命令雖於99年1月28日送達台中商銀軍功分公司，
      惟台中商銀軍功分公司雖經本院民事執行處函催，迄仍未
      向本院陳報扣押情形，本院亦尚未核發收取、移轉或支付
      轉給命令，被告之系爭債權尚未全部達其目的，且本院99
      年度執字第7041號強制執行事件之執行行為尚未終結，足
      見本院上揭執行程序尚未終結，則原告提起債務人異議之
      訴，核與前開規定並無不合，應先敘明。
  三、次按訴狀送達後，原告不得將原訴變更或追加他訴，但上
      開規定於請求之基礎事實同一者無礙，民事訴訟法第255
      條第1項第2、3款定有明文。原告提起本件訴訟原聲明請
      求：「本院99年度司執字第7041號強制執行事件之強制執
      行程序撤銷。」，嗣於訴狀送達後、第一次言詞辯論期日
      變更其聲明為：「(一)本院99年度司執字第7041號強制執行
      事件之強制執行程序撤銷。(二)被告不得以本院97年度執子
      字第81477號債權憑證為執行名義對原告之財產為強制執
      行。」，核屬訴之追加，因原告之原訴及追加之訴，所主
      張者均係系爭債權已罹於時效而消滅，其請求之基礎事實
      同一，與上開規定無違，應予准許，併予敘明。
貳、原告起訴主張：被告前於99年1月22日以本院97年度執子字
    第81477號債權憑證為執行名義，聲請就原告對第三人台中
    商銀軍功分公司之存款債權為強制執行，由本院99年度司執
    字第7041號強制執行事件受理，上開強制執行事件並依被告
    之聲請於99年1月26日核發扣押命令。被告主張對原告有系
    爭債權並聲請強制執行，無非以：原告於83年2月24日與訴
    外人吳政欣、李國揚共同簽發面額新台幣（下同）85萬元之
    本票予訴外人高林實業股份有限公司（下稱高林公司），經
    高林公司於83年間取得臺灣臺北地方法院83年度票字第2962
    號本票准予強制執行裁定後，向本院聲請強制執行（84年度
    執子字第1887號），嗣於97年間高林公司以原告現無財產可
    供強制執行為由，聲請本院換發債權憑證，經本院以97年度
    執子字第81477號換發債權憑證在案，後高林公司於97年11
    月18日將系爭債權讓與訴外人怡信資產管理股份有限公司（
    下稱怡信公司），怡信公司則於98年3月3日再將系爭債權讓
    與被告，因原告拒絕清償，故聲請強制執行等語，為其論據
    。惟本院97年度執子字第81477號債權憑證所示之系爭債權
    為本票債權，於高林公司在84年間聲請強制執行並經換發債
    權憑證後，高林公司遲至97年間始再聲請換發債權憑證，系
    爭債權早已罹於對本票發票人之3年時效期間而消滅，原告
    得主張時效抗辯拒絕給付，爰依強制執行法第14條規定，提
    起本件債務人異議之訴等語。並聲明：如主文所示。
參、被告未於最後言詞辯論期日到場，據其前到場陳述則以：原
    告與吳政欣、李國揚於82年10月8日共同簽發面額85萬元本
    票乙紙交付高林公司，83年間高林公司取得臺灣臺北地方法
    院83年度票字第2962號民事裁定，迭經債權人催討，均未獲
    清償，系爭債權今雖已罹於時效，然高林公司於97年11月18
    日將系爭債權讓與怡信公司，怡信公司再於98年3月3日將系
    爭債權讓與被告，被告並依民法第297條第1項之規定通知原
    告，則被告非不得以票據法第22條規定，請求為發票人之原
    告返還因票據權利消滅，享受免去付款義務所獲之票據利益
    等語，資為抗辯。並聲明：原告之訴駁回。
肆、法院之判斷：
  一、下列事實為兩造所不爭執，且有本票、本院97年度執子字
      第81477號債權憑證、債權讓與證明書、債權讓與契約書
      、存證信函暨掛號郵件收件回執附卷可稽，並經調閱本院
      99年度司執字第7041號強制執行卷宗查核無訛，堪信為真
      正：
    (一)被告以本院97年度執子字第81477號債權憑證為執行名義
      ，聲請就原告對台中商銀軍功分公司之存款債權為強制執
      行，由本院99年度司執字第7041號強制執行事件受理。
    (二)本院99年度司執字第7041號強制執行事件，於99年1月26
      日核發扣押命令，該扣押命令於同年月28日送達台中商銀
      軍功分公司。
    (三)本院97年度執子字第81477號債權憑證所示之系爭債權，
      原始執行名義為臺灣臺北地方法院83年度票字第2962號准
      許本票強制執行裁定，原債權人為高林公司。
    (四)高林公司於97年11月18日將系爭債權讓與怡信公司，怡信
      公司於98年3月3日再將系爭債權讓與被告，被告並已依民
      法第297條第1項規定對原告為通知。
    (五)系爭債權已罹於時效。
  二、原告主張系爭債權業因罹於時效而消滅，原告得拒絕給付
      等語，被告則抗辯原告依票據法第22條第4項之規定，仍
      負償還所受利益之責。按時效完成後，債務人得拒絕給付
      ，民法第144條第1項定有明文。系爭債權業已罹於時效，
      為兩造所不爭執之事實，已如前述，則原告主張依上揭規
      定拒絕給付，於法自屬有據。被告雖以依票據法第22條第
      4項之規定，原告仍負償還所受利益之責等語為辯，並提
      起反訴（反訴部分另裁定駁回）。惟查，票據法第22條第
      4項所定之利得償還請求權係票據法上之一種特別請求權
      ，票據權利人於票據權利因時效或手續之欠缺而消滅時，
      票據權利人行使上開規定之利得償還請求權，如為票據債
      務人所拒，為求利得償還請求權之實現，應以訴為之，無
      從以曾取得法院依票據法第123條之本票准許強制執行裁
      定代之，系爭債權之原始執行名義為臺灣臺北地方法院83
      年度票字第2962號本票准予強制執行裁定，已如前述，則
      被告於本件抗辯原告應依票據法第22條第4項規定償還所
      受利益，即難採取。
  三、按執行名義成立後，如有消滅或妨礙債權人請求之事由發
      生，債務人得於強制執行程序終結前，向執行法院對債權
      人提起異議之訴。如以裁判為執行名義時，其為異議原因
      之事實發生在前訴訟言詞辯論終結後者，亦得主張之。強
      制執行法第14條第1項定有明文。本件被告執為執行名義
      之本院97年度執子字第81477號債權憑證所示之系爭債權
      既已罹於時效，原告得拒絕給付，已詳如前述，則原告提
      起本件債務人異議之訴，請求撤銷本院99年度司執字第70
      41號強制執行事件之強制執行程序，並判決被告不得以本
      院97年度執子字第81477號債權憑證為執行名義對原告之
      財產為強制執行，於法即無不合，應予准許。
伍、結論：本件原告之訴為有理由，依民事訴訟法第385條第1項
    前段、第78條，判決如主文。
中    華    民    國    99    年    7     月    30    日
                  民事第二庭    法  官  呂麗玉
正本係照原本作成。
如對本判決上訴，須於判決送達後20日內向本院提出上訴狀。如
委任律師提起上訴者，應一併繳納上訴審裁判費。
中    華    民    國    99    年    7     月    30    日
                                書記官  趙振燕

司法院資訊處製作；財團法人民間司法改革基金會備份。
